【裁判字號】    94,訴,1804
【裁判日期】    950406
【裁判案由】    水利法
【裁判全文】
臺北高等行政法院判決
                                     94年度訴字第01804號
                              .
原      告  甲○○
被      告  經濟部
代  表  人  乙○○（部長）
訴訟代理人  戊○○
            丙○○
            丁○○
上列當事人間因水利法事件，原告不服行政院中華民國94年4月
20日院臺訴字第0940083805號訴願決定，提起行政訴訟。本院判
決如下：
    主  文
原告之訴駁回。
訴訟費用由原告負擔。
    事  實
緣原告未經許可，駕駛砂石車於苗栗縣公館鄉○○○段713地號
後龍溪河川區域內採取土石，案經苗栗縣警察局大湖分局員警於
民國（下同）93年6月22日上午9時查獲，並通知被告所屬水利署
第二河川局巡防人員前往現場會勘。被告認原告之行為違反水利
法第78條之1第3款規定，依同法第92條之2及第93條之5規定，以
93年8月5日經授水字第09320228690號處分書，處原告新台幣（
下同）100萬元罰鍰，並沒入使用之挖土機1部及卡車3部。原告
不服，提起訴願，經被告重新審查結果，依水利法第78條之1第
3款及第93條之5規定，以系爭93年11月8日經授水字第093202288
71號處分書，沒入原告使用之Fuso 20T米白色車號HV-377大卡車
1部，該處分書並附記撤銷被告93年8月5日經授水字第093202286
90號處分書之處分主文第3項沒入處分（即被告93年8月5日經授
水字第09320228690號處分書裁處原告100萬元罰鍰之處分部分，
並未撤銷），嗣經行政院94年1月12日院臺訴字第0940080638號
訴願決定：「關於罰鍰部分訴願駁回。其餘部分訴願不受理。」
。原告對上開被告93年11月8日經授水字第09320228871號處分書
不服，提起訴願，遭決定駁回，遂向本院提起行政訴訟。茲摘敘
兩造訴辯意旨如次：
甲、原告方面：
原告未於言詞辯論期日到場，據其提出書狀，聲明、陳述如下：
一、聲明：求為判決訴願決定及原處分均撤銷，訴訟費用由被告
          負擔。
二、陳述：
１、原告受僱於黃單工程行，承攬高上企業社有關東西向快速公
    路後龍汶水線E310標後繼工程剩餘土石方出土作業工程，位
    於河川區內之土石方均依規定就地攤平，另工程因施工需要
    利用該工程之剩餘土石方設施之施工便道，因汛期將至，亦
    將於汛期前儘速清除，上開事實有高上企業社代表人盧聰業
    所指示之交通部公路總局東西向快速公路中區工程處第二工
    務段93年4月13日快中二字第0930001069號函可稽，故原告
    係依黃單工程行與高上企業社工程合約書施工。
２、被告裁處原告100萬元罰鍰，另沒入使用之機具車號HV-377
    大卡車1部，係以竊採現場已無法回復原狀為其論據。惟原
    告未有違反水利法之情事，前經被告撤銷全部工作人員100
    萬元罰鍰在案。原告既經不必受罰鍰處分確定在案，被告沒
    入原告向他人所承租之大卡車，顯有不當，且陷原告生活於
    困境，又必須賠償承租之大卡車，依「經濟部水利署沒入設
    施或機具作業要點」第6點規定，被告應發還原告向人承租
    之大卡車。
乙、被告方面：
一、聲明：求為判決駁回原告之訴，訴訟費用由原告負擔。
二、陳述：
１、按水利法第78條之1第3款規定，河川區域內採取或堆置土石
    應經許可始得為之，其有違反者，應依同法第92條之2第7款
    規定，處100萬元以上500萬元以下罰鍰；及依同法第93條之
    5規定，違反第78條之1情形者，主管機關得沒入行為人使用
    之設施或機具，並得公告拍賣之。
２、本件係因訴外人盧聰業雇用彭宏成駕駛挖土機於苗栗縣後龍
    溪汶水段河川區域內未經許可採取土石，裝載至林快茂、梨
    金泉及原告駕駛之砂石車上，運至河川區域外嘉承攪拌堆置
    場內堆置，為苗栗縣警察局大湖分局員警於93年6月22日查
    獲，並通知被告所屬水利署第二河川局巡防人員前往現場會
    勘。而因原告之行為已違反水利法第78條之1第3款規定，被
    告爰依同法第92條之2第7款規定，裁處原告100萬元罰鍰，
    並依同法第93條之5規定，以93年11月8日經授水字第093202
    28871號處分書沒入其使用之Fuso 20噸米白色車號HV-377大
    卡車1部，並附記被告93年8月5日經授水字第09320228690號
    處分書處文主文第3項沒入處分撤銷（因該沒入處分尚包含
    彭成宏等人使用之機具，故予以撤銷），並經訴願決定維持
    在案。
３、詳言之，原告受僱於盧聰業駕駛砂石車載運彭宏成駕駛挖土
    機自苗栗縣後龍溪汶水段河川區域內（亦在行水區內）未經
    許可採取之土石，並運至河川區域外嘉承攪拌堆置場內堆置
    ，為苗栗縣警察局大湖分局員警查獲，並經原告於警方偵訊
    筆錄簽名捺印在案，採取數量約540立方公尺（長度、寬度
    及深度各為30公尺、6公尺及3公尺），此有被告所屬水利署
    第二河川局93年6月22日取締紀錄及大湖分局同日偵訊筆錄
    及刑事案件報告書可稽。
４、原告未經許可採取之土石，經被告所屬水利署第二河川局現
    場比對結果，均為河川區域內之土石，且該便道係施工單位
    利用原有河川疏濬所施設之現存運輸路線，故原告採取之土
    石並非其所稱來自該等工程之剩餘土石方，此有現場照片及
    「92年後龍溪河排～汶水段河川公地施設運輸便道計畫書」
    可稽，且本案經被告所屬水利署第二河川局向交通部公路總
    局東西向快速公路中區工程處第二工務段人員查詢結果，該
    工務段並未同意原告於該等地點採取土石，亦有被告所屬水
    利署第二河川局93年6月22日取締紀錄可稽，故原告違反水
    利法第78條之1第3款規定，甚為明確，原告稱係依交通部公
    路總局東西向快速公路中區工程處第二工務段93年4月13日
    快中二字第0930001069號函規定辦理，顯為推托卸責之詞。
５、有關原告所提上開交通部公路總局東西向快速公路中區工程
    處第二工務段93年4月13日致經濟部水利署第二河川局函及
    高上企業社與黃單工程行簽訂工程合約書，均非採取土石之
    許可文件，尚難執為原告合法採取土石之證明，且該工程「
    後龍溪河排～汶水段河川公地施設運輸便道計畫書」中亦載
    明該工程不至於有剩餘土石方產生，足證原告主張其係承攬
    高上企業社有關系爭工程剩餘土石方出土作業工程，與事實
    不符。是原告未經查明上開行為是否經許可，即依訴外人盧
    聰業指示採取土石交由砂石車載運至河川區域外堆置，顯有
    故意或重大過失，依司法院釋字第275號解釋：「．．應受
    行政罰之行為，僅須違反禁止規定或作為義務，而不以發生
    損害或危險為其要件，推定為有過失。於行為人不能舉證證
    明自己無過失時，即應受處罰。」之意旨，即應受罰，不以
    其係受僱他人而可免責。
６、原告復稱其大卡車係其所承租云云，惟按行為人違反水利法
    第78條之1規定，依同法第93條之5規定，主管機關得沒入行
    為人使用之設施或機具，並無使用之車輛係他人所有即不得
    沒入之規定，且被告對於是否沒入，仍有行政裁量權，因此
    訂定「經濟部水利署沒入設施或機具作業要點」以為規範，
    依據該作業要點規定，該設施或機具之所有人如因故意或重
    大過失交付違規行為人使用者，被告自非不得予以沒入。本
    案因原告未能提出該等大卡車係何人所有，被告爰以原告為
    處分對象所為沒入處分並無不當。故本案基於維護河川正常
    機能及河防安全之河川管理需要，依法所作處分及訴願決定
    ，均無違誤。
７、至於被告93年11月8日經授水字第09320228871號處分書，其
    附記欄第4項係撤銷被告93年8月5日經授水字第09320228690
    號處分書處分主文第3項沒入處分，並無原告所稱撤銷上開
    93年8月5日經授水字第09320228690號處分書之罰鍰處分，
    原告顯有誤解，且原告不服上開罰鍰部分，提起訴願，業經
    行政院駁回訴願在案，現已經移送行政執行處執行中，併予
    敘明。
    理  由
一、本件原告經合法通知，未於言詞辯論期日到場，核無行政訴
    訟法第218條準用民事訴訟法第386條各款所列情形，因依被
    告之聲請，由其一造辯論而為判決。
二、被告代表人原為何美玥，95年1月25日變更為乙○○，茲由
    其具狀聲明承受訴訟，核無不合，應予准許。
三、按「河川區域內之下列行為應經許可：．．三、採取或堆置
    土石。．．」、「有下列情形之一者，處新台幣100萬元以
    上500萬元以下罰鍰：．．七、違反第78條之1第3款．．規
    定，未經許可採取或堆置土石者。」、「違反．．第78條之
    1．．情形者，主管機關得沒入行為人使用之設施或機具，
    並得公告拍賣之。」分別為水利法第78條之1第3款、第92條
    之2第7款及第93條之5所規定。
四、本件原告未經許可，駕駛砂石車於苗栗縣公館鄉○○○段71
    3地號後龍溪河川區域內採取土石，案經苗栗縣警察局大湖
    分局員警於93年6月22日上午9時查獲，並通知被告所屬水利
    署第二河川局巡防人員前往現場會勘。被告認原告之行為違
    反水利法第78條之1第3款規定，依同法第92條之2及第93條
    之5規定，以93年8月5日經授水字第09320228690號處分書，
    處原告100萬元罰鍰，並沒入使用之挖土機1部及卡車3部。
    原告不服，提起訴願，經被告重新審查結果，依水利法第78
    條之1第3款及第93條之5規定，以系爭93年11月8日經授水字
    第09320228871號處分書，沒入原告使用之Fuso 20T米白色
    車號HV-377大卡車1部，該處分書並附記撤銷被告93年8月5
    日經授水字第09320228690號處分書之處分主文第3項沒入處
    分（即被告93年8月5日經授水字第09320228690號處分書裁
    處原告100萬元罰鍰之處分部分，並未撤銷），嗣經行政院
    94年1月12日院臺訴字第0940080638號訴願決定：「關於罰
    鍰部分訴願駁回。其餘部分訴願不受理。」。原告對上開被
    告93年11月8日經授水字第09320228871號處分書不服，提起
    訴願，遭決定駁回，遂提起行政訴訟，並以事實欄所示各節
    據為爭議。惟查：
１、系爭被告93年11月8日經授水字第09320228871號處分書，其
    附記欄第4項載明被告93年8月5日經授水字第09320228690號
    處分書處分主文第3項沒入處分撤銷。故被告93年8月5日處
    分書之罰鍰處分部分，並未經被告93年11月8日處分書撤銷
    ，原告顯有誤解。又原告不服被告93年8月5日處分書之罰鍰
    處分，提起訴願，業另由行政院以94年1月12日院臺訴字第
    0940080638號訴願決定駁回在案，合先敘明。
２、原告於93年6月22日受僱駕駛砂石車，將未經許可在苗栗縣
    公館鄉○○○段713地號後龍溪河川區域內採取之土石，運
    至河川區域外嘉承攪拌堆置場堆置，有取締紀錄、河川圖籍
    、照片、偵訊（調查）筆錄及苗栗縣警察局大湖分局之刑事
    案件報告書等影本附本院卷可稽，本件原告違法事證明確，
    則被告沒入原告所使用之Fuso 20T米白色車號HV-377大卡車
    1部，徵諸上開規定，並無不妥。
３、本件原告採取之土石，經被告所屬水利署第二河川局現場比
    對結果，均為河川區域內之土石，原告所稱東西向快速公路
    工程便道，係施工單位利用河川疏濬部分現有之運輸路線施
    作完成，故原告採取之土石並非來自該工程之剩餘土石方，
    此有現場照片、92年2月「後龍溪河排～汶水段河川公地施
    設運輸便道計畫書」（該計畫書第6點載明該工程不至於有
    剩餘土石方產生）附本院卷可按。且本案經被告所屬水利署
    第二河川局向交通部公路總局東西向快速公路中區工程處第
    二工務段人員查詢結果，該工務段並未同意原告於該等地點
    採取土石，亦有被告所屬水利署第二河川局93年6月22日至
    現場會勘時所作取締紀錄，其會勘結論第3點內容在卷可佐
    。原告所舉交通部公路總局東西向快速公路中區工程處第二
    工務段93年4月13日快中二字第0930001069號函經濟部水利
    署第二河川局，係說明位於行水區域內之土石方依規定就地
    攤平，另利用東西向快速公路工程之剩餘土石方施設之施工
    便道因汛期將至亦將於汛期前儘速清除等語，並未同意採取
    河川土石；至高上企業社與黃單工程行簽訂之工程合約書，
    亦非採取土石之許可文件，尚難執為原告合法採取土石之證
    明；況且「後龍溪河排～汶水段河川公地施設運輸便道計畫
    書」明載該工程不至於有剩餘土石方產生，已見前述，堪認
    原告主張其係承攬高上企業社有關系爭工程剩餘土石方出土
    作業工程，與事實不符。
４、本件原告未經確認上開交通部公路總局東西向快速公路中區
    工程處第二工務段93年4月13日快中二字第0930001069號函
    之意旨，率認採取土石業經許可，而受僱採取土石，其縱無
    故意，亦難謂毫無過失，自不因其係受僱運載土石而得免予
    沒入所使用之砂石車。
５、原告復稱大卡車係其向他人承租乙節，對此，原告並未立證
    以明，且原告於93年6月22日10時30分在苗栗縣警察局大湖
    分局刑事組接受偵訊時，已表明系爭車輛為原告自己所有，
    並於偵訊（調查）筆錄上簽名捺印確認無訛，則原告主張該
    車輛係其向他人承租乙節，並不可採，核本件亦無原告所訴
    「經濟部水利署沒入設施或機具作業要點」第6點規定：「
    依法扣留或沒入之設施或機具，『如經查證非屬行為人所有
    』，且經所有人提出於案發前已向警察機關報失或其他機關
    文件得以證明其無故意或重大過失，致將該等設施或機具交
    由行為人使用者，得廢止其扣留或沒入處分，返還該所有人
    並作成紀錄。惟如案件仍在檢察機關偵查中者，應再函詢無
    保留作為證據之必要後，始得發還之。」之適用餘地。
五、綜上所述，原處分並無違誤，訴願決定予以維持，亦無不合
    。原告訴請撤銷，為無理由，應予駁回。
六、兩造其餘攻擊防禦方法均與本件判決結果不生影響，故不逐
    一論述，併此敘明。
據上論結，本件原告之訴為無理由，爰依行政訴訟法第98條第3
項前段、第218條，民事訴訟法第385條第1項前段，判決如主文
。
中    華    民    國    95    年     4    月     6    日
                        第六庭審判長法  官  林樹埔
                                    法  官  陳鴻斌
                                    法  官  曹瑞卿
上為正本係照原本作成。
如不服本判決，應於送達後20日內，向本院提出上訴狀並表明上
訴理由，如於本判決宣示後送達前提起上訴者，應於判決送達後
20日內補提上訴理由書（須按他造人數附繕本）。
中    華    民    國    95    年     4    月     6    日
                                    書記官  方偉皓


司法院資訊處製作；財團法人民間司法改革基金會備份。
